【裁判字號】    98,交抗,2200
【裁判日期】    980930
【裁判案由】    違反道路交通管理處罰條例
【裁判全文】
臺灣高等法院交通事件裁定            98年度交抗字第2200號
抗  告  人  交通部公路總局臺北區監理所蘆洲監理站
受 處 分人  甲○○
上列抗告人因受處分人違反道路交通管理處罰條例案件，不服臺
灣板橋地方法院，中華民國98年6 月17日裁定（98年度交聲字第
1351號，原處分案號：交通部公路總局臺北區監理所蘆洲監理站
北監蘆字第裁46-C00000000號），提起抗告，本院裁定如下：
    主    文
抗告駁回。
    理    由
一、原處分意旨略以：異議人即受處分人甲○○於民國（下同）
    98年2月22日20時47分許，騎乘車牌號碼MFN-461號重型機車
    ，行經臺北縣三重市○○路○段136巷與永福街98巷交岔路口
    處時，因有「酒後駕車，經酒精測試值達每公升0.95毫克（
    禁駛）」之違規行為，經臺北縣政府警察局三重分局永福派
    出所執勤員警當場掣單舉發，並經原處分機關查證違規屬實
    後，爰依道路交通管理處罰條例第35條第1項第1款、第24條
    第1項第2款（原裁決書漏載第24條第1項第2款）之規定，裁
    處罰鍰新臺幣（下同）45,000元，並吊扣其駕駛執照12個月
    ，且施以道安講習。
二、異議意旨略以：因為我以開車為生活工具，希望不要扣駕照
    ，據此，聲明異議。
三、原處分意旨略以：
  (一)按汽車駕駛人飲用酒類或其他類似物後其吐氣所含酒精濃度
    超過每公升0.25毫克或血液中酒精濃度超過百分之0.05以上
    者，不得駕車，道路交通安全規則第114條第2款定有明文。
    又汽車駕駛人，駕駛汽車經測試檢定，酒精濃度超過規定標
    準者，處1萬5千元以上6 萬元以下罰鍰，並當場移置保管該
    汽車及吊扣其駕駛執照1 年，道路交通管理處罰條例第35條
    第1項第1款亦有明定；再汽車駕駛人，有同法第35條第1 項
    規定之情形者，應接受道路交通安全講習，道路交通管理處
    罰條例第24條第1項第2款亦規定甚明。復按道路交通管理處
    罰條例第68條業於94年12月14日修正，並自95年3月1日施行
    ，修正前之道路交通管理處罰條例第68條規定：「汽車駕駛
    人，因違反本條例及道路交通安全規則之規定，受吊扣或吊
    銷駕駛執照處分時，吊扣或吊銷其持有各級車類之駕駛執照
    」，而修正後之道路交通管理處罰條例第68條則規定：「汽
    車駕駛人，因違反本條例及道路交通安全規則之規定，受吊
    銷駕駛執照處分時，吊銷其持有各級車類之駕駛執照」，其
    修正之原因乃舊法將違規駕駛人所持有各級車類之駕駛執照
    一併吊扣或吊銷失之過酷，影響人民工作及生活甚鉅，故依
    修正後規定，受吊扣駕駛執照處分時，不再吊扣其持有各級
    車類之駕駛執照，僅於受吊銷駕駛執照處分時，始吊銷其持
    有各級車類之駕駛執照。
  (二)本件依異議人之聲明異議狀所述，足認異議人僅就原處分吊
    扣駕駛執照12個月部分聲明異議，自僅得就此部分為判斷；
    又原裁決書之記載，雖未具體指摘究係吊扣異議人何級駕駛
    執照，但異議人並未領有重型機車駕照，而僅領有普通小客
    車駕駛執照，此有異議人之汽車及機車駕駛執照基本資料1
    份附卷可稽（見原審卷第11頁），則裁決書記載「吊扣駕駛
    執照12個月」容係指吊扣普通小客車之駕駛執照12個月。而
    異議人即受處分人於98年2 月22日20時47分許，騎乘車牌號
    碼MFN-461 號重型機車，行經臺北縣三重市○○路○段136巷
    與永福街98巷交岔路口處時，因有「酒後駕車，經酒精測試
    值達每公升0.95毫克（禁駛）」之違規行為，經臺北縣政府
    警察局三重分局永福派出所執勤員警當場掣單舉發，嗣經原
    處分機關依道路交通管理處罰條例第35條第1項第1款、第24
    條第1項第2款之規定，裁處罰鍰45,000元，並吊扣其駕駛執
    照12個月，且施以道路交通安全講習等情，有臺北縣政府警
    察局98年2月22日北縣警交字第C00000000號舉發違反道路交
    通管理事件通知單、交通部公路總局臺北區監理所蘆洲監理
    站98年5月27日北監蘆字第裁46-C00000000 號違反道路交通
    管理事件裁決書各1件附卷可參（見原審卷第3 頁、9頁），
    且為異議人所不爭執，此部份事實俱堪認定。
  (三)查異議人上開違規行為係發生於98年2 月22日，自應適用修
    正後之道路交通管理處罰條例第68條規定；而修正後之規定
    ，既將「吊扣」等字刪除，是以行為人有前揭道路交通管理
    處罰條例第35條第1項第1款所規定之違規行為，而須吊扣駕
    駛執照時，僅能吊扣行為人當時駕駛該違規車輛所憑之駕駛
    執照，而不得吊扣該違規行為人所持有、與駕駛違規車輛無
    關之其他各級車類駕駛執照，亦即道路交通管理處罰條例第
    35條第1項第1款規定之「吊扣駕駛執照」，係指「吊扣駕駛
    人酒後違規駕駛時，駕駛該違規車輛所憑之駕駛執照」，故
    已領有輕型機車駕駛執照者，酒後違規駕駛輕型機車時，吊
    扣者即係駕駛者之輕型機車駕駛執照，不得吊扣駕駛者領有
    之其他汽車或重型機車駕駛執照。換言之，依修正後之規定
    意旨，駕駛汽車違規，僅得吊扣汽車駕照，不得吊扣機車駕
    照，而駕駛機車違規，亦不得吊扣汽車駕照，故原處分機關
    於作成吊扣駕駛執照處分時，應就行為人所應吊扣之駕駛執
    照種類予以限定，始符合依法行政原則。是依上開說明，行
    為人受吊扣駕駛執照處分時，自不得再吊扣其持有各級車類
    之駕駛執照。
  (四)又異議人為本件違規行為時，係騎乘重型機車，其依法所受
    之處分應為限制其騎乘重型機車之權利，即吊扣其重型機車
    駕駛執照，而異議人於本件違規行為時僅持有普通小客車駕
    駛執照，並未持有重型機車駕駛執照，是異議人自無重型機
    車駕駛執照可供吊扣，原處分機關因異議人無重型機車駕駛
    執照可供吊扣，而逕行吊扣其普通小客車駕駛執照，此舉顯
    已逾越修正後道路交通管理處罰條例第68條之規範意涵及範
    圍，並剝奪異議人駕駛普通小客車之權利，對異議人之工作
    權造成極大之損害，原處分機關未審酌及此，逕為裁罰，即
    非適法（臺灣高等法院暨所屬法院97年度法律問題座談會提
    案第40號討論意見及研討結果可資參照）。再查，違反道路
    交通管理事件裁決書處罰主文欄，吊扣汽車牌照或駕駛執照
    處分，應記明應受吊扣之汽車牌照或駕駛執照名稱、號碼及
    吊扣期間，違反道路交通管理事件統一裁罰基準及處理細則
    第43條第2項第3款定有明文，而本件裁決書於處罰主文欄僅
    記載「吊扣駕駛執照12個月」等語，並未記明應受吊扣之駕
    駛執照名稱，亦與上開細則之規定不符，併予指明。
  (五)綜上所述，道路交通管理處罰條例第68條之規定，既將原規
    定之「吊扣」二字刪除，故受吊扣駕駛執照處分時，不再吊
    扣其持有各級車類之駕駛執照，僅於受吊銷駕駛執照處分時
    ，始吊銷其持有各級車類之駕駛執照，已如上述，從而，原
    處分機關就本件異議人因酒後騎乘重型機車之違規行為，固
    得為吊扣異議人所持有之重型機車駕駛執照之處分，然異議
    人既無重型機車駕駛執照可供吊扣，依前揭說明，尚非得遽
    予吊扣其所持有重型機車以外各級包括普通小客車之駕駛執
    照，且如有吊扣汽車牌照或駕駛執照處分，主文欄亦應記明
    應受吊扣之汽車牌照或駕駛執照名稱、號碼及吊扣期間，然
    原處分機關未予詳查，逕以道路交通管理處罰條例第35條第
    1項第1款規定裁處異議人吊扣其普通小客車駕駛執照12個月
    ，自有未洽，異議人據此聲明異議，指摘原處分不當，為有
    理由，爰撤銷原處分關於吊扣駕駛執照12個月之處分。
  (六)末查，本件異議人因前揭時地之酒後駕車行為同時觸犯刑法
    第185條之3之公共危險罪，經警方另行移送臺灣板橋地方法
    院檢察署檢察官偵查後，由該署檢察官以98年度速偵字第11
    34號聲請簡易判決處刑，併經原審法院於98年3 月19日以98
    年度交簡字第1319號判決判處罰金6萬元確定，異議人且於9
    8年5月26日繳納罰金執行完畢等情，亦有原審98年度交簡字
    第1319號刑事判決書、臺灣板橋地方法院檢察署98年5 月26
    日罰字第98006919號自行收納款項收據影本各1 份在卷可佐
    （見原審卷第6至8頁）。是本件異議人因同一酒後駕車行為
    ，所課處之刑事法律責任既已最終確定並執行完畢，則依行
    政罰法第26條一事不二罰之規定，行政機關是否得就異議人
    同一時地之酒後駕車行為，再為與刑罰（判處罰金）相類之
    罰鍰處分，原處分機關容有斟酌餘地，併此指明。
四、抗告意旨略以：依交通部97年1 月24日交路字第0970015997
    號函「汽車駕駛執照為駕駛汽車之許可憑證，雖應我國車輛
    分類區○於道路交通安全規則第53條規定有各類車種之駕駛
    執照，惟依同規則第61條規定，民眾已具備較低車類駕駛資
    格後，當其取得高一級車類駕駛資格時，基於1人1照（汽車
    駕駛執照或機車駕駛執照）之原則，係應換發較高一級車類
    之駕駛執照，准其駕駛較低級車類之車輛」等語及修正後道
    路交通管理處罰條例第68條規定，本案受處分人僅領有汽車
    駕駛執照，且其駕駛道路已違反處罰條例第22條第4 款規定
    ，其於違規行為時係以其領有但違規使用之上開駕駛執照，
    自應以其領有之汽車駕駛執照為吊扣處分，受處分人明知其
    行為時已飲酒，心存僥倖於酒後騎車為警攔檢查獲，案後以
    無照為由規避公路主管機關所為裁罰吊扣之行政罰，依法律
    規定及行政機關之解釋，應維持關於「吊扣駕駛執照12個月
    」部分之原處分內容，始為適法，故原裁定應予撤銷云云。
五、經查：
  (一)本件受處分人甲○○於前揭時、地，酒後違規騎乘重型機車
    ，為警查獲後經警測得其吐氣酒精含量為0.95毫克，為受處
    分人所不爭執，並有舉發違反道路交通管理事件通知單、裁
    決書及酒測單據等在卷可稽（見原審卷第3頁、9頁），是受
    處分人確有交通違規之事實，應堪認定。
  (二)又道路交通管理處罰條例第68條於94年12月14日修正，並自
    95年3月1日施行，修正前道路交通管理處罰條例第68條規定
    ：「汽車駕駛人，因違反本條例及道路交通安全規則之規定
    ，受『吊扣或』吊銷駕駛執照處分時，『吊扣或』吊銷其持
    有各級車類之駕駛執照。」，修正後道路交通管理處罰條例
    第68條則規定：「汽車駕駛人，因違反本條例及道路交通安
    全規則之規定，受吊銷駕駛執照處分時，吊銷其持有各級車
    類之駕駛執照。」即原條文「吊扣或」之文字已刪除。查其
    立法過程，原提案修正條文為：「汽、機車駕駛人，因違反
    本條例及道路交通安全規則之規定，受『吊扣或吊銷』駕駛
    執照處分時，『吊扣或吊銷』其違法或違規當時所駕駛車輛
    之駕駛執照。」，惟因考量避免駕駛人以其領有之聯結車、
    大客車、大貨車駕照駕駛小型車，有違規之酒後駕車、肇事
    逃逸等情時，無法吊扣或吊銷其所持駕照，將無法達有效處
    罰與維護道路交通安全之目的，兼及因違規而吊扣駕照，不
    宜連其他如職業上、生活上所需之駕照一併吊扣，否則恐影
    響人民工作及生活甚鉅，失之過酷等情，最終通過之道路交
    通管理處罰條例第68條，僅係將「吊扣或」文字刪除，足見
    立法者之真意在於汽車駕駛人因違反道路交通管理處罰條例
    及道路交通安全規則時，受「吊銷駕照」處分者，仍維持一
    併吊銷其持有各級車類之駕照，至於受「吊扣」駕照處分時
    ，僅能「吊扣」違規當時所駕駛車輛之駕照，不能擴大適用
    ，逕行「吊扣」其持有各級車類之駕照甚明。
  (三)而上揭修正並未剝奪交通執法單位適用道路交通管理處罰條
    例之裁量權，交通執法單位仍可依駕駛人不同違規情狀依法
    為輕重不同之裁量，僅就擴大吊扣駕照處分，為限縮修正，
    修正後道路交通管理處罰條例第68條有關駕駛人受吊扣駕照
    處分之規定，既不再吊扣其持有各級車類之駕照，原處分機
    關即不得再憑以吊扣違規車輛以外之駕照；況汽車駕駛人取
    得高一級車類之駕駛資格者，得准其駕駛較低級車類之車輛
    ，為道路交通安全規則第61條第1項所明定，依同條項第4款
    ：「已領有小型車駕駛執照者，得駕駛輕型機器腳踏車」之
    規定，領有小型車駕駛執照，僅得騎乘輕型機車，不得騎乘
    重型機車，故受處分人騎乘上開重型機車，顯非依憑其領有
    之小型車駕駛執照，而是單純的無照駕駛。抗告人機關逕依
    上開道路交通管理處罰條例第68條規定，吊扣受處分人之普
    通小型車駕駛執照，非但違反該條修正理由之意旨，亦將剝
    奪受處分人駕駛普通小型車之權利，對受處分人之權益造成
    極大之損害，難謂適法。是抗告意旨徒謂應以受處分人騎乘
    重型機車違規時，所領有且使用之小型車汽車駕駛執照為吊
    扣處分云云，洵無足採。至抗告人即原處分機關雖舉交通部
    97年1月24日交路字第09700 15997號函為據，惟該函示內容
    僅敘明何以取得高一級車類駕駛資格時，准其駕駛較低級車
    類之車輛，並未明言應否吊扣其違規車輛以外之駕駛執照，
    自難以此作為有利於抗告人即原處分機關之論斷，附此敘明
    。
六、綜上所述，原裁定認原處分機關對抗告人所為吊扣（普通小
    型車）駕駛執照12月之處分有所違誤，因而撤銷原處分，其
    認事用法，並無不當。抗告人提起抗告，難認有理由，應予
    駁回。
據上論結，應依道路交通案件處理辦法第26條、刑事訴訟法第41
2條，裁定如主文。
中    華    民    國    98    年    9     月    30    日
                  刑事第十庭    審判長法  官 楊炳禎
                                      法  官 黃斯偉
                                      法  官 李春地
以上正本證明與原本無異。
不得再抗告。
                                      書記官 蘇秋
中    華    民    國    98    年    10    月    1     日


司法院資訊處製作；財團法人民間司法改革基金會備份。
